臺灣臺中地方法院民事判決　99年度保險簡上字第10號
上　訴　人　游雙兵
被上訴人　　南山人壽保險股份有限公司
法定代理人　謝仕榮
訴訟代理人　江明道
上列當事人間請求給付保險金事件，上訴人對於中華民國99年11
月11日本院臺中簡易庭99年度中保險簡字第16號第一審判決，提
起上訴，本院合議庭於民國100年4月15日言詞辯論終結，判決如
下：
    主    文
上訴駁回。
第二審訴訟費用由上訴人負擔。
    事 實 及 理 由
一、上訴人方面：
  (一)上訴人主張：伊分別於民國92年、94年、96年間與被上訴人
    訂立：保單號碼為Ｚ000000000（南山新康祥終身壽險契約，
    並附有南山人壽新人身意外傷害保險附約）、保單號碼為Ｚ0
    00000000（南山平準型終身壽險，附約：南山人壽傷害保險
    附約）、保單號碼為Ｚ000000000（南山人壽不分紅康順終身
    壽險，附約：南山新人身意外傷害保險）等保險契約。該三
    份保險附約之附表一「殘廢程度與保險金給付表」均相同，
    詳如原審卷第34至36頁。嗣上訴人於97年7月29日因工廠機
    器異常連動致受有左手食指、中指創傷性截肢之傷害；又上
    訴人在投保上開保險之前，右手食指已受有創傷性截肢之傷
    害，故依保險契約第8條第3項「被保家庭成員因本次意外傷
    害事故所致之殘廢，如合併以前（含本附約訂立前）的殘廢
    ，可領附表一所列較嚴重項目的殘廢保險金者，本公司按較
    嚴重的項目給付殘廢保險金…」之約定，應屬上述「殘廢程
    度與保險金給付表」8-4-7「一手拇指或食指及其他任何手
    指，共有三指以上永久喪失機能者」項次之情形，被上訴人
    自應依約給付10%比例之保險金即新臺幣（下同）24萬元予
    上訴人，不料，被上訴人竟拒絕理賠保險金，爰本於保險契
    約法律關係提起本件訴訟等語。
  (二)對於本件爭執事項之理由，整理、補述如下：
    1.依據兩造所訂立上開保險附約第1條約定，本附約之解釋
      應探求本附約當事人之真意，不得拘泥於所用之文字，如
      有疑義時，以作有利於被保險人之解釋為原則。故保險附
      約「殘廢程度與保險金給付表」8-4-7約定「一手拇指或
      食指及其他任何手指，共有三指以上永久喪失機能者」之
      情形，應包括雙手共有三指以上永久喪失機能在內。如此
      解釋，才能符合附約所約定之解釋原則。況且，保險法第
      131條規定，傷害保險人於被保險人遭受意外傷害及其所
      致殘廢或死亡時，負給付保險金額之責。本件上訴人向被
      上訴人投保後，確實於97年7月29日因工廠機器異常連動
      而受有左手食指、中指創傷性截肢之傷害，依上開保險法
      之規定，被上訴人即應給付保險金，但本件被上訴人卻認
      為不符合保險附約「殘廢程度與保險金給付表」8-4-7約
      定情形，而拒絕理賠，與上開保險法之規定不符。
    2.如果認為保險附約「殘廢程度與保險金給付表」8-4-7所
      約定之內容，只指單一手而言，則保險附約內容，對於雙
      手(含一手拇指或食指)，共有三指或四指及五指永久喪失
      機能者就沒有列入「殘廢程度與保險金給付表」內，亦即
      無法請求理賠保險金，而一手食指之缺失卻可請求給付保
      險金，甚不合常理，有消費者保護法第12條第1、2項、保
      險法第54條之1及民法第247條之1所規定「顯失公平」情
      形(本院卷第29頁之書狀參照)。
    3.又上訴人受傷情形經請領勞工保險給付，經核定右手食指
      創傷性截肢情形，符合勞工保險殘廢給付標準表第103項
      之身體障害狀態、殘廢等級為12級；而左手食指、中指創
      傷性截肢情形，則符合該表第110項之身體障害狀態、殘
      廢等級為11級，並依勞工保險殘廢給付標準表規定，按最
      高失能等級再一等級核定之，因而按第10級之殘廢等級核
      定給付勞工保險之保險金。而本件保險與勞工保險均以被
      保險人之身體所受傷殘程度輕重不同而作為分級數高低標
      準，由於人之身體功能不同並無法以文字完全表達級數高
      低，必須以條款或註解加以說明，故本件保險契約，亦應
      作相同解釋，認為上訴人身體障礙情形符合保險附約「殘
      廢程度與保險金給付表」8-4-7約定情形，亦即為第10級
      之殘廢等級。
  (三)上訴人於原審聲明：被上訴人應給付上訴人24萬元及自97年
    9月2日起至清償日止，按週年利率百分之5計算之利息。原
    審為上訴人敗訴之判決，上訴人不服提起上訴。併為上訴聲
    明：1.原判決廢棄，2.被上訴人應給付上訴人如第一審訴之
    聲明，3.第一、二審訴訟費用由被上訴人負擔。
二、被上訴人方面：
  (一)被上訴人則以本件保險契約所約定殘廢項目8-4-7「一手拇
    指或食指及其他任何手指，共有三指以上永久喪失機能者」
    ，係指同一手而言。故上訴人因上開意外受傷之結果，尚與
    保險契約所約定之殘廢項目8-4-7情形不同等語置辯。
  (二)對於本件爭執事項之理由，整理、補述如下：
    1.保險附約「殘廢程度與保險金給付表」8-4-7所約定「一
      手拇指或食指及其他任何手指，共有三指以上永久喪失機
      能者」，係指一手之情形而言，此對照該表8-4-1、8-4-2
      分別記載「雙手十指均永久喪失機能者」、「雙手兩拇指
      均永久喪失機能者」自明。況且，上訴人之前向財團法人
      保險事業發展中心申訴並聲請調處，依調處結果，亦認為
      上開「殘廢程度與保險金給付表」8-4-7約定之「一手拇
      指或食指…」應係指「同一手」而言。
    2.保險附約「殘廢程度與保險金給付表」8-4-7已清楚約定
      「一手拇指或食指及其他任何手指，共有三指以上永久喪
      失機能者」等語，並無免除或減輕被上訴人應負之義務(
      蓋只要發生上開情形，被上訴人仍應給付保險金)，亦無
      使要保人、受益人或被保險人拋棄或限制依保險法所享有
      之權利(蓋只要被保險人符合上述情形，即依法享有請領
      保險金之權利)，另該約定亦無加重要保人或被保險人之
      義務及其他要保人、受益人或被保險人有重大不利益者，
      或有違反平等互惠之原則、或其他於他方當事人有重大不
      利益者，蓋在條款已分別針對各手指機能障害情形加以規
      範下，如上訴人符合該約定殘廢情形，被上訴人即應給付
      相關殘廢保險金，故應無上訴人所指顯失公平情形。
    3.勞工保險契約與本件保險契約本屬不同契約關係，其權利
      義務應分別針對各契約關係加以適用，不得混為一談。故
      不得援引勞工保險契約之規定，要求本件保險契約按第10
      級殘廢等級即保險附約「殘廢程度與保險金給付表」8-4-
      7所約定情形給付保險金。
  (三)並聲明：1.上訴駁回，2.第二審訴訟費用由上訴人負擔。
三、本院受命法官於100年2月14日準備期日，會同兩造當事人協
    議本件爭執、不爭執事項如下：
  (一)兩造同意下列事項為真正，法院得逕採為判決之基礎：
    1.兩造訂有保單號碼為Ｚ000000000（南山新康祥終身壽險契
      約，並附有南山人壽新人身意外傷害保險附約）、保單號
      碼為Ｚ000000000（南山平準型終身壽險，附約：南山人壽
      傷害保險附約）、保單號碼為Ｚ000000000（南山人壽不分
      紅康順終身壽險，附約：南山新人身意外傷害保險）等三
      份保險契約(至於保險單號碼：Ｚ000000000，與本件請求
      無關)。上開三份保險附約之附表一「殘廢程度與保險金
      給付表」均相同，詳如原審卷第34至36頁。
    2.被上訴人於原審提出兩造所訂立之「南山人壽新人身意外
      傷害保險附約暨其附表一「殘廢程度與保險金給付表」為
      真正。三份保險附約，依該表所載給付比例100%之金額為
      240萬元，其餘比例依此類推。
    3.嗣上訴人於97年7月29日因工廠機器異常連動致受有左手
      食指、中指創傷性截肢之傷害。
    4.上訴人在投保上述保險契約前，即受有右手食指創傷性截
      肢傷害等情。
  (二)本件爭執要點在於：
    1.上訴人在97年7月29日意外傷害後之受傷情形，是否符合
      上開「殘廢程度與保險金給付表」8-4-7所載情形？
    2.上開「殘廢程度與保險金給付表」8-4-7所載殘廢程度，
      如不包括「雙手」、而僅限於「單手」之拇指或食指及其
      他任何手指共三指以上永久喪失機能情形，其契約條款作
      此限制，有無違反消費者保護法第12條第1、2項及保險法
      第54條之1、民法第247條之1所規定「顯失公平」情形？
    3.上訴人在97年7月29日意外傷害後之受傷情形，如已符合
      修正前之勞工保險殘廢給付標準表所示之殘廢等級，可否
      請求被上訴人，依該「殘廢程度與保險金給付表」相同殘
      廢等級之比例給付保險金？
四、茲就上述兩造間之爭執事項，逐一說明本院得心證之理由：
  (一)按保險契約之解釋，應探求契約當事人之真意，不得拘泥於
    所用之文字；如有疑義時，以作有利於被保險人之解釋為原
    則，保險法第54條第2項定有明文。又兩造締結之上述三份
    保險附約條款第1條，亦有相同之約定(本院卷第52、82及10
    3頁參照)。由此可見，契約之文字如有疑義時，固以作有利
    於被保險人之解釋為原則；但契約文字業已表示當事人之真
    意，而無須別事探求者，即不得反捨契約文字而更為曲解。
    本件保險附約「殘廢程度與保險金給付表」8-4-7約定「一
    手拇指或食指及其他任何手指，共有三指以上永久喪失機能
    者」等語，對照同表8-4-1「雙手十指均永久喪失機能者」
    及8-4-2「雙手兩拇指均永久喪失機能者」等約定，本件保
    險附約有關上肢之各手指殘障情形，分別使用「一手」與「
    雙手」等用語，由此可見，該表所載各手指殘廢情形如包括
    雙手在內，則在該表「殘廢程度」欄內均會記載「雙手」以
    示區別，而本件8-4-7則約定「『一手』拇指或食指及其他
    任何手指，共有三指以上永久喪失機能者」，顯然應指單手
    而言。況且，上訴人因本件保險理賠之爭議問題，事前曾聲
    請財團法人保險事業發展中心調處，該中心調處結果，亦認
    為「…系爭傷害保險『殘廢程度與保險金給付表』8-4-7 項
    約定之『一手拇指或食指…』應係指『同一手』而言。」等
    語，有被上訴人於原審提出之上述中心98年6月9日保調字第
    0980001190號函附卷足憑(原審卷第44至47頁參照)，益見
    本件保險附約「殘廢程度與保險金給付表」8-4-7項之約定
    專指單手(同一手)而言。至於保險法第131條第1項規定「傷
    害保險人於被保險人遭受意外傷害及其所致殘廢或死亡時，
    負給付保險金額之責。」等語，要係有關傷害保險之概括、
    共同及定義性規定，保險法上之危險除了須為「不可預料或
    不可抗力之事故」外，仍須顧及該危險是否包括於保險契約
    範圍之內。蓋保險契約之目的不在於使保險人承擔所有漫無
    限制之危險，解釋上，唯有經過限制之危險(約定為保險事
    故者)，方屬於保險人所應承擔者，亦唯有如此，保險人才
    能以大數法則計算出合理之保險費以作為承保之對價。此種
    屬於保險人承擔之範圍者，即稱之為「被保險之危險」(Ve-
    rsichertes Risiko)，又稱之為「保險之危險」亦即保險事
    故所指涉之「危險」。故上訴人上肢受傷情形，並不符合保
    險附約「殘廢程度與保險金給付表」8-4-7項所約定之保險
    事故範疇，已如前述，上訴人援引保險法第131條規定，要
    求被上訴人按保險附約「殘廢程度與保險金給付表」8-4-7
    項給付保險金，與上開說明不符，並無理由。故上訴人有關
    本項爭點之主張，並不可採。
  (二)上訴人認為本件保險附約「殘廢程度與保險金給付表」8-4-
    7項專指單手(同一手)而言，有顯失公平情形，無非以「對
    於雙手(含一手拇指或食指)，共有三指或四指及五指永久喪
    失機能者就沒有列入『殘廢程度與保險金給付表』內，亦即
    無法請求理賠保險金，而一手食指之缺失卻可請求給付保險
    金」很不合常理作為論據。惟查，上訴人所謂「雙手(含一
    手拇指或食指)，共有三指或四指及五指永久喪失機能者」
    ，如符合保險附約「殘廢程度與保險金給付表」8-4-3項「
    一手五指均永久喪失機能者」、8-4-4項「一手拇指、食指
    及其他任何手指，共有四指永久喪失機能者」、8-4-5項「
    一手拇指及食指永久喪失機能者」、8-4-6項「一手含拇指
    及食指有三手指以上之機能永久完全喪失者」或8-4-7項「
    一手拇指或食指及其他任何手指，共有三指以上永久喪失機
    能者」情形者，自然仍可依相關保險附約請求理賠，並非完
    全未列入「殘廢程度與保險金給付表」內；又上訴人認為「
    一手食指之缺失卻可請求給付保險金」等語，亦與本件保險
    附約「殘廢程度與保險金給付表」所約定情形不符，上訴人
    認為「一手食指之缺失」即可請求理賠，容有誤會。此外，
    上訴人認為本件保險附約「殘廢程度與保險金給付表」8-4-
    7項專指單手(同一手)而言有顯失公平情形，未有隻字片語
    具體指摘如此解釋結果，有何免除或減輕被上訴人應負之義
    務，或使居於被保險人、受益人地位之上訴人拋棄或限制依
    保險契約所享有之權利，或有加重上訴人之義務、對上訴人
    有重大不利益情形，或有何違反平等互惠原則可言，且本院
    審酌本件相關之契約條款，核無認為本件保險附約「殘廢程
    度與保險金給付表」8-4-7項專指單手(同一手)而言，有何
    顯失公平情形。故上訴人有關本項爭點之主張，並不可採。
  (三)有關勞工保險契約，依勞工保險條例第1條開宗明義規定：
    係「為保障勞工生活、促進社會安全」而制定，具有社會保
    險性質。而本件保險契約則為商業保險之一種，參酌保險法
    第1條第1項規定「本法所稱保險，謂當事人約定，一方交付
    保險費於他方，他方對於因不可預料，或不可抗力之事故所
    致之損害，負擔賠償財物之行為。」，又同法第2條規定「
    本法所稱保險人，指經營保險事業之各種組織，在保險契約
    成立時，有保險費之請求權；在承保危險事故發生時，依其
    承保之責任，負擔賠償之義務。」，由此可見，本件居於保
    險人地位之被上訴人，係屬於以經營保險事業之社團法人組
    織，被上訴人經營保險事業已具有營利之性質。據此，勞工
    保險與本件終身壽險之傷害保險附約，其性質互有不同，相
    關契約之權利義務關係，自應遵循各自契約之約定與所屬之
    法令規定。上訴人於97年7月29日因工廠機器異常連動致受
    有左手食指、中指創傷性截肢之傷害，連同在投保上開保險
    之前，右手食指已受有創傷性截肢傷害等情形，請領勞工保
    險金固獲核定為第10等級職業傷病殘廢給付(原審卷第56 頁
    參照)，惟依上開說明，此要係上訴人基於勞工保險契約所
    享有之權利，然而，勞工保險與本件保險附約乃不同之權利
    義務關係，兩者關於「保險事故」之約定並不相同，上訴人
    在投保前右手食指已受有之創傷性截肢傷害，或投保後左手
    食指與中指所受創傷性截肢傷害等，均不在本件「保險事故
    」約定範圍內，且本件保險附約亦無勞工保險契約有關「按
    最高失能等級再升一等級核定」之約定，要難比附援引。據
    此，上訴人有關此項爭點之主張，並不可採。
五、綜上所述，本件保險附約「殘廢程度與保險金給付表」8-4-
    7項約定「一手拇指或食指及其他任何手指，共有三指以上
    永久喪失機能者」等語，係專指單手(同一手)之拇指或食指
    及其他任何手指共有三指以上永久喪失機能而言。上訴人於
    97年7月29日因工廠機器異常連動致受有左手食指、中指創
    傷性截肢傷害，連同在投保上開保險前，右手食指已受有創
    傷性截肢傷害，其情形並不符合保險附約「殘廢程度與保險
    金給付表」8-4-7項所約定之保險事故，尚不得請求被上訴
    人按該項給付保險金。又如此解釋，並無何顯失公平情形可
    言。至於上訴人以其於97年7月29日上肢受傷害後之狀況，
    申請勞工保險固獲得第10等級職業傷病殘廢給付，惟本件保
    險契約與勞工保險係分屬不同之權利義務關係，並無因為勞
    工保險核定為第10等級職業傷病殘廢，遽認為本件保險契約
    之保險人即應跟隨按照保險附約「殘廢程度與保險金給付表
    」第10級殘廢等級、亦即該表8-4-7項給付上訴人保險金之
    理。從而，上訴人依據上開保險契約請求被上訴人給付保險
    金24萬元及遲延利息，為無理由，不應准許。原審為上訴人
    敗訴之判決，並無不合，上訴意旨指摘原判決不當，求予廢
    棄改判，為無理由，應予駁回。
六、訴訟費用負擔之依據：民事訴訟法第78條。
中    華    民    國   100    年    4     月    29    日
                  民事第四庭  審判長  法  官  楊國精
                                      法  官  吳蕙玟
                                      法  官  王永春
正本係照原本作成。
本判決不得上訴。
中    華    民    國   100    年    4     月    29    日
                                      書記官  趙振燕